臺灣高等法院刑事判決
110年度上易字第1203號
上  訴  人  臺灣臺北地方檢察署檢察官
被      告  陳思帆



選任辯護人  黃明展律師
            劉兆珮律師
上列上訴人因被告偽造文書案件，不服臺灣臺北地方法院108年
度易字第1099號，中華民國110年4月8日第一審判決（起訴案號
：臺灣臺北地方檢察署107年度醫偵續字第8號），提起上訴，本
院判決如下：
    主  文
上訴駁回。
    理  由
一、公訴意旨略以:被告陳思帆為杏立博全診所（址設臺北市○○
    區○○○路000號）之醫師。緣何詩怡於民國105年10月19日至
    杏立博全診所接受電波拉皮及聚焦超音波減脂等療程(下稱
    拉皮、減脂療程)，而由被告擔任診療負責醫師，被告明知
    醫療行為同意書乃醫療業務之重要紀錄文書，內容應據實記
    載，復明知其未於前揭療程施作前與何詩怡會面諮商、解釋
    諸如警告注意事項、可預期症狀、禁忌症、禁忌使用情況、
    風險或併發症等醫療上注意事項，竟基於業務文書登載不實
    之犯意，在「立塑聚焦超音波減脂療程病患同意書」(下稱
    系爭病患同意書)中簽名，宣稱業已提供上述諮商說明，並
    偽填「日期：105年10月19日時間16時00分」之不實時間，
    佯充曾會同何詩怡諮商說明並告知醫療上應注意事項而為不
    實記載。嗣何詩怡於前揭療程施作結束後未能甦醒，經送臺
    大醫院急救，仍於105年11月8日宣告不治。因認被告涉犯刑
    法第215條之業務上文書登載不實罪嫌等語。
二、按犯罪事實應依證據認定之，無證據不得認定犯罪事實；不
    能證明被告犯罪者，應諭知無罪之判決，刑事訴訟法第154
    條第2項、第301條第1項分別定有明文。又按刑事訴訟法第1
    61條第1項規定：檢察官就被告犯罪事實，應負舉證責任，
    並指出證明之方法。因此，檢察官對於起訴之犯罪事實，應
    負提出證據及說服之實質舉證責任。倘其所提出之證據，不
    足為被告有罪之積極證明，或其指出證明之方法，無從說服
    法院以形成被告有罪之心證，基於無罪推定之原則，自應為
    被告無罪判決之諭知（最高法院92年台上字第128號判決先
    例意旨參照）。
三、公訴意旨認被告涉犯前開罪嫌，係以告訴人何恭熾之指訴、
    證人鍾思嘉、趙珩利之證述、108年3月14日刑事陳報狀、麻
    醉紀錄單、監視錄影畫面翻拍照片、被告於107年2月13日提
    出之民事答辯狀、系爭病患同意書等為主要依據。訊據被告
    固不否認係杏立博全診所之醫師，於前揭時、地為何詩怡執
    行拉皮、減脂療程，並在系爭病患同意書簽名及填載日期、
    時間等情，惟堅決否認有何業務上文書登載不實之犯行，辯
    稱：我有向何詩怡說明並告知醫療應注意事項等語。經查：
　㈠被告係杏立博全診所之醫師，於105年10月19日，在該診所為
    何詩怡執行拉皮、減脂療程，並在系爭病患同意書「負責醫
    師簽名欄」簽名，及填載「日期:105年10月19日時間:16時0
    0分」等情，為被告坦承不諱(107年度他字第4312號卷第132
    至134頁，107年度醫偵續字第8號卷第97、98、255、256頁
    ，108年度易字第1099號卷2第41頁)，並有系爭同意書影本
    、何詩怡於杏立博全診所之病歷資料節本可稽(107年度他字
    第4312號卷第67至72頁)，此部分事實堪以先行認定。
　㈡被告供稱：因為電波拉皮及減脂療程是診所之前與何詩怡約
    好的，10月19日當天，我到診所時有先幫何詩怡進行該治療
    評估，像是治療區域、預計治療計畫，因為何詩怡有提到過
    幾天要參加婚禮，希望治療強度不能太強，造成皮膚發紅，
    我有與何詩怡說療程結束後要注意的事項，治療過程因為何
    詩怡之前有做過，但是我還是有特別說明治療的強度與能量
    ，因為我所做的治療沒有任何開放性傷口，療程相關風險也
    已告知；可能會起水泡或皮膚相關問題；我有給何詩怡簽署
    同意書，風險說明都在說明書內，也有口頭告知他等語(107
    年度他字第4312號卷第132、133頁)，核與證人即杏立博全
    診所店長趙珩利於原審證述：何詩怡當天是到診所的一樓報
    到，報到後我就帶她到診所二樓的更衣室，更衣後帶何詩怡
    到照相間做諮詢前準備，因為何詩怡有想要詢問身體相關，
    陳思帆就到照相間去跟何詩怡諮詢，諮詢時間大概15至20分
    鐘，諮詢完畢後我就跟何詩怡解釋療程相關費用並協助簽署
    治療同意書，當時何詩怡有簽署治療同意書等語相符（原審
    卷1第223至224頁），再佐以系爭病患同意書上記載「醫師
    已向我解釋...（關於治療療程、可能之併發症、確認身體
    狀況有無不適合進行手術之情形等事項）」、「針對我的情
    況、手術之進行、治療方式等，我能夠向醫師提出問題和疑
    慮，並已獲得說明」之項目上均已打勾，何詩怡亦在患者簽
    名欄上簽名，此有系爭病患同意書可稽，是被告有對何詩怡
    進行術前說明，尚堪採信。
　㈢公訴意旨雖據108年3月14日刑事陳報狀及監視器畫面翻拍照
    片、麻醉紀錄單，證明何詩怡係於105年10月19日下午3時2
    分進入診間，下午3時20分即開始接受麻醉治療，被告係於
    同日下午3時20分到診，被告到達杏立博全診所時，已是何
    詩怡接受麻醉治療之後，被告不可能交付「立塑聚焦超音波
    減脂療程病患同意書」予何詩怡簽署，以及就同意書內所載
    風險口頭告知何詩怡。被告辯稱：麻醉前就到診，因為我要
    先幫何詩怡評估治療範圍，並說明手術風險，是在2樓進行
    評估，有內部電梯可到達13樓等語（107年度醫偵續字第8號
    卷第98、256頁）。經查，依衛生福利部醫事審議委員會鑑
    定書記載：「陳醫師（即被告）於療程開始前向胡醫師反映
    病人水晶指甲未卸除，胡醫師評估後認可保留，於15:00開
    始施行靜脈注射麻醉鎮痛劑（alfentanil)及全身麻醉劑（p
    ropofol)，同時給予鼻導管供應氧氣」（107年度醫字第9號
    卷2第508頁），足見被告於何詩怡當日15時許進行麻醉前，
    即已在診所與麻醉醫師就何詩怡之水晶指甲是否卸除一事進
    行討論，非於當日15時20分始抵達診所。而診所13樓監視器
    畫面所拍攝之同日15時20分被告進入13樓診間之影像（原審
    卷2第157、159頁），被告當時已著手術服，非一般服裝，
    且診所之報到處在一樓，亦經證人趙珩利於原審證述明確（
    原審卷1第223至224頁），可知被告於此之前即已抵達診所
    ，公訴意旨以前揭證據作為認定被告係於何詩怡麻醉後始抵
    達診所，自屬無據。被告前揭辯詞，尚可採信。
　㈣公訴意旨另執被告於臺灣臺北地方法院107年度北司醫調字第
    2號民事訴訟中於民國107年2月13日提出之「民事答辯狀」
    記載「何詩怡係杏立博全診所之老客戶，其於105年10月19
    日在杏立博全診所所實施之醫美療程內容以及是否施打麻醉
    等醫療事項，均係訴外人何詩怡於手術前幾日就已經與診所
    談定，被告陳思帆完全未介入...。而上開非侵入性美容療
    程内容及要實施靜脈内藥物注射之全身麻醉（下稱：舒眠麻
    醉），均係訴外人何詩怡事前就與診所談定，並經診所告知
    相關醫療事項及風險後，簽立療程同意書，此些過程被告陳
    思帆均未介入」（107年度他字第4312號偵查卷第108頁)，
    用以證明被告未參與何詩怡系爭病患同意書簽署作業。然依
    前揭民事答辯狀內容觀之，此係指對於何詩怡欲進行何種療
    程、是否進行麻醉、麻醉同意書之簽立等，係由何詩怡與杏
    立博全診所洽談，被告均未參與，此觀被告於偵查中尚辯稱
    ：療程的同意書内，我有告知他相關風險，可能會起水泡或
    皮膚相關問題，我有給何詩怡簽署同意書，風險說明都在說
    明書内，也有口頭告知等語自明（107年度他字第4312號卷
    第132至133頁），足認被告於該民事答辯狀內並非供述自己
    未參與簽立系爭病患同意書，上訴理由以此為由主張是由杏
    立博全診所指派客戶代表與何詩怡進行系爭病患同意書簽署
    作業云云，尚屬無據。
　㈤被告既已將系爭病患同意書之內容告知何詩怡，被告於系爭
    病患同意書之負責醫師簽名欄簽名，自無何登載不實可言，
    至後面之日期、時間應係指被告實際簽名之日期、時間，而
    非解說之時間，此觀患者簽名欄、負責醫師簽名欄後各有日
    期、時間欄位自明，被告於其上記載簽名之時間，亦無何登
    載不實。
　㈥綜上所述，檢察官所舉事證，尚無從說服本院形成被告涉犯
　　業務侵占犯行之心證，復無其他積極事證足以證明被告有檢
    察官所指之犯行，揆諸前開法條規定及判例意旨，自應為被
    告無罪之諭知。
四、駁回上訴之理由：
　㈠原審經審理後，認依檢察官所提證據資料，不能證明被告犯
    罪，而為被告無罪之諭知，核無不合，應予維持。　
　㈡檢察官上訴意旨略以：
　1.被告於臺灣臺北地方法院107年度北司醫調字第2號民事訴訟
    中於民國107年2月13日提出之「民事答辯狀」自陳「何詩怡
    係杏立博全診所之老客戶，其於105年10月19日在杏立博全
    診所所實施之醫美療程內容以及是否施打麻醉等醫療事項，
    均係訴外人何詩怡於手術前幾日就已經與診所談定，被告陳
    思帆完全未介入」，足認被告僅負責進行治療，其餘告知事
    項俱由客代進行。況證人鍾思嘉於108年4月12日證稱：有關
    病患簽立療程同意書過程是由客戶代表去讓病患簽同意書等
    語，益徵該診所習於指派客戶代表與病患進行療程同意書簽
    署作業。
　2.證人趙珩利於審理中證稱：療程前我在跟護理師交接時，一
    定會檢查同意書，如果客人沒有簽署同意書，就不能進行療
    程云云，而證人鍾思嘉於審理中證稱：當天我第一次看到何
    詩怡就是在13樓，療程同意書需要和病歷○起送到13樓診療
    室，但我沒有看內容等語，該二人就有無檢查同意之重要事
    實，已不相符，證人趙珩利於審理中之證已非無疑。又證人
    趙珩利於審理中證稱：胡醫師簽署麻醉同意書，病患應該在
    13樓云云，而觀諸麻醉同意書上之麻醉醫師簽名日期為105
    年10月19日14時30分，而與監視錄影畫面呈現被告係於15時
    2分進入13樓，顯與證人趙珩利之上開證述不符，是被告趙
    珩利上開證述，不足採信。
　3.依108年3月14日刑事陳報狀及診所13樓監視器畫面翻拍照片
    、麻醉紀錄單、衛生福利部醫事審議委員會鑑定書，何詩怡
    已於當日下午3時20分前即開始接受麻醉治療，被告係於同
    日下午3時20分到診所並匆匆手提皮包及衣服赴治療室，被
    告到達杏立博全診所時，已是何詩怡接受麻醉治療之後，被
    告斯時不可能交付「立塑聚焦超音波減脂療程病患同意書」
    予何詩怡簽署，以及就同意書內所載風險口頭告知何詩怡。
　4.再觀諸系爭病患同意書之簽名欄，「怡」字書寫之筆跡，係
    ㄙ與口並無相連，與105年10月19日麻醉同意書及104年2月3
    日麻醉同意書之簽名欄，「怡」字書寫之筆跡均不同，且系
    爭病患同意書之簽名欄，「何」、「詩」二字在型態、角度
    、運筆等書寫方式，均與105年10月19日麻醉同意書及104年
    2月3日麻醉同意書之簽名詩欄，「何」、「詩」字書寫之方
    式均明顯不同，況何詩怡於同日書寫之爭病患同意書及105
    年10月19日麻醉同意書，竟有不同之簽名方式，雖證人趙珩
    利於偵查中證述系爭病患同意書係何詩怡親自簽名，何以當
    日即105年10月19日之麻醉同意書上有記載日期及電話號碼
    ，而系爭病患同意書上確無上開之記載，實有違常情，是系
    爭病患同書應非何詩怡親自簽名，應堪認定，而原審逕認系
    爭病患同意書確係何詩怡所簽署，顯有判決違背經驗及論理
    法則。
　5.證人即療程護理師鍾思嘉證稱:施作療程需要簽署療程同意
    書，病患沒有簽署同意書的話，我們不會對他進行療程云云
    ，惟其於審理中證稱：當天我第一次看到何詩怡就是在13樓
    ，療程同意書需要和病歷○起送到13樓診療室，但我沒有看
    內容等語，是證人鍾思嘉於審理之證述，是否實在，實有疑
    義。況證人鍾思嘉作證時，已離事發當時，已有4年餘，衡
    情記憶已非事發時記憶深刻清晰，而原審採信其於審理之證
    述，而不採信其於偵查之證述，亦有違經驗法則。
　6.本案有被告進入治療室之監視畫面，卻無被告進入被告該診
    所之監視畫面，且證人趙珩利證稱當日有拍攝病患治療部位
    的照片，何詩怡施作超音波減脂、眼周電波拉皮、私處雷射
    除毛等療程，而對上開療程，該診所皆有讓客戶簽署雷射治
    療同意書、拉皮治療同意書，然何詩怡並在上開時段並簽署
    上開文件及拍攝病患治療部位之相片，亦無被告進入該診所
    之相關記錄(如進該診所之簽到或電子記錄等)，足徵被告到
    達該診所時，何詩怡已接受麻醉，應堪認定。本件原審判決
    ，認事用法既有如上之違誤，請將原判決撤銷，臻為適當合
    法之判決。
　㈢經查：
　1.證人趙珩利於原審時證述：系爭病患同意書上之簽名為何詩
    怡在其面前親簽等語明確（原審卷第224頁），而系爭病患
    同意書上何詩怡之簽名與105年1月21日舒眠同意書上何詩怡
    之簽名（107年度北司醫調字第2號節本卷第107年度北司醫
    調字第2號節本卷第22、27頁），自外觀觀察極為相似，而
    上訴理由所提105年10月19日、104年2月3日麻醉同意書上之
    簽名（107年度北司醫調字第2號節本卷第19、36頁）雖與系
    爭病患同意書上之簽名較不相同，然觀何詩怡於103年2月24
    日同日之簽名，其中照片使用同意書（107年度北司醫調字
    第2號節本卷第57頁）與雷射治療同意書（107年度北司醫調
    字第2號節本卷第54頁）上之簽名亦不甚相同，故難因此即
    認定系爭病患同意書上之簽名為偽造。至上訴理由所稱系爭
    病患同意書未記載日期、電話號碼之情形，於105年1月21日
    舒眠同意書上亦有同樣之情形，自難憑此而認定系爭病患同
    意書之簽名為偽造。況何詩怡並非初次前往杏立博全診所進
    行療程，卷內除系爭病患同意書外（107年度北司醫調字第2
    號節本卷第21至22頁），尚有103年3月14日治療病患同意書
    、104年2月3日治療同意書（107年度北司醫調字第2號節本
    卷第43至44、55至56頁），先前療程何詩怡既均有於治療病
    患同意書上簽名，檢察官亦未質疑該簽名之真正性，何以僅
    因本件何詩怡於治療後發生死亡結果，即認定系爭病患同意
    書上何詩怡之簽名為偽造？又檢察官起訴之事實並未提及有
    偽造系爭病患同意書上之簽名，檢察官未曾於偵查時送交鑑
    定，亦未於審理時聲請鑑定，依現有證據並無從認定系爭病
    患同意書上何詩怡之簽名為偽造，檢察官以此為由提起上訴
    ，自無理由。
　2.證人趙珩利於審理中證稱：療程前我在跟護理師交接時，一
    定會檢查同意書，如果客人沒有簽署同意書，就不能進行療
    程等語（原審卷1第225頁），而證人即護理師鍾思嘉於審理
    中證稱：當天我第一次看到何詩怡是在13樓；我沒有看療程
    同意書內容等語（原審卷2第200、206頁）。細繹2人之證詞
    內容，證人趙珩利之證述內容係關於其自己在與護理師交接
    時會檢查客人有無簽立同意書一事，至於護理師鍾思嘉是證
    稱自己並未檢查內容，此是鍾思嘉於交接後之自身行為，前
    揭2人之證述，並無何矛盾之處，況證人鍾思嘉於同次審理
    中之次一問題被問及未看同意書內容，如何知悉何詩怡有無
    簽名時，即證述：是醫生跟客戶代表那邊要確認，我不會去
    看等語（原審卷2第207頁），故證人鍾思嘉亦認為應由趙珩
    利或醫師檢查系爭病患同意書，與證人「杏立博全診所」趙
    珩利之證述並無歧異之處。
　3.其餘上訴理由中關於被告有無對何詩怡進行風險及手術說明
    ，及被告是否係於何詩怡麻醉後始抵達診所等，業經本院依
    據卷內相關事證認定詳如前述，故檢察官之上訴自難認有理
    由，應予以駁回。
據上論斷，應依刑事訴訟法第368 條，判決如主文。
本案經檢察官陳國安提起公訴，檢察官凃永欽提起上訴，檢察官
劉俊杰到庭執行職務。　　
中　　華　　民　　國　　110 　年　　12　　月　　23　　日
                  刑事第十六庭  審判長法　官 葉騰瑞
                                      法　官 廖紋妤
                                      法　官 王耀興
以上正本證明與原本無異。
不得上訴。
                                      書記官 蘇佳賢
中　　華　　民　　國　　110 　年　　12　　月　　23　　日